【裁判字號】    87,訴,1564
【裁判日期】    890125
【裁判案由】    重利
【裁判全文】
臺灣板橋地方法院刑事判決                        八十七年度訴字第一五六四號
    公  訴  人  臺灣板橋地方法院檢察署檢察官
    被      告  甲○○
                丙○○
                庚○○
    共      同
    選任辯護人  林德川
右列被告因重利案件，經檢察官提起公訴（八十七年度偵字第一一三七號），本院判
決如左：
    主  文
甲○○共同以犯重利為常業，處有期徒刑陸月。
丙○○共同以犯重利為常業，處有期徒刑肆月。緩刑伍年。
扣案如附表二編號一至三、六、九至十三、十五至十七、十九、二十、二十五、二十
九、與三十中甲○○所有之萬泰銀行所用之壹顆木頭印章及編號三十二所示之物均沒
收。
庚○○無罪。
    事  實
一、甲○○「於民國（下同）八十五年間曾犯有妨害兵役條例案件罪，經臺灣花蓮地
    方法院於八十五年四月五日判處罰金三千元，如易服勞役以三百元折算一日，而
    於八十五年五月六日判決確定；嗣於同年五月三十一日罰金繳清執行完畢（再犯
    本罪不構成累犯）」與綽號「阿輝」之不詳姓氏之男子（約十八歲）及莊姓男子
    （年籍住址不詳，約十九歲）共同基於以重利放款為業務之犯意聯絡，自八十六
    年六、七月間開始，由甲○○僱請綽號「阿輝」之男子與莊姓男子（以上二人年
    齡約十八、九歲，年籍住址不詳），至同年十月間某日止，在臺北縣中和市○○
    路與連城路一處門牌號碼不詳之公寓二、三樓（靠近北部第二高述公路中和市路
    段），經營地下錢莊，從事高利貸放款業務；嗣該綽號「阿輝」之男子與莊姓男
    子離職後，甲○○隨後於同年十月間某日起，亦以每月新台幣（下同）三萬元僱
    請具有犯意聯絡之丙○○（曾於七十九年間犯有殺人未遂罪，嗣經臺灣高等法院
    將原審撤銷改判，判處減刑為有期徒刑一年九月，於八十年四月八日判決確定，
    嗣於八十一年四月六日縮刑期滿執行完畢，其再犯本罪並不構成累犯）從事高利
    貸放款業務；爾後甲○○旋於八十六年十一月二十日則將經營地下錢莊之高利貸
    放款業遷移至台北縣中和市○○路三七六號十一樓；另由甲○○利用向黑市購得
    之【00000000、00000000、00000000、00000000、00000000、00000000、
    00000000、00000000、00000000、、00000000、00000000、00000000、00000000
   、00000000、00000000】等十五支電話號碼（起訴書誤認為前述電話號碼係由無
   重利罪犯意聯絡之庚○○出面向中華電信公司申請）（另外00000000號與
    00000000號等二支電話號碼係由無重利罪犯意聯絡之庚○○移轉交予友人甲○○
    作私人家務日常生活聯絡使用，與本件常業重利罪無關，不包括在內）及【
    000000000、000000000、、0000000000、000000000、0000000000】等五支行動
    電話（起訴書亦誤認為前述行動電話號碼係由無重利罪犯意聯之庚○○出面向中
   華電信公司申請）（另外0000000000號行動電話係供甲○○個人使用，與本件常
   業重利罪無關，不包括在內）或供甲○○於報紙刊登廣告如【小額借款，電話
   0000000、0000000】或供轉接或直接聯繫借款人之用；並由知情之友人游陳輝與
   戊○○二人（以上二人涉犯幫助常業重利罪，均未據起訴）分別以幫助甲○○犯
   常業重利之犯意，各將游陳輝之華南銀行活期儲蓄存款存摺（分行代號【１８６
   】科目【２０】戶號【０１６１５１】檢【１】）或戊○○之印章與花蓮區中小
   企業銀行清水分行存摺（銀行別【０５６】分行別【２８５】科目【３０】編號
   【０４７４３１】及花蓮區中小企業銀行代收票據記錄簿（帳號【３０】存【４
   ７４３一１】號）分別提供甲○○個人使用，作為經營高利貸放款業務之借放貸
   現金或支票提領、兌現之用；由甲○○於臺北縣中和市、永和市、新莊市、三重
   市、土城市、三峽鎮、樹林市及鶯歌鎮等地（犯罪地點起訴書漏未記載），乘附
   表一所示之借款人鄒秀、詹燕忠、謝金龍等人（起訴書之借款人除謝金龍外，其
   餘漏未記載）因急迫急需用錢週轉或應急之際，分別貸予借款人金額一萬元至十
   萬元或至三十萬元不等之本金，約定每借貸新台幣（下同）一萬元，以每十天為
   一期，收取一千五百元或二千元不等之利息，並預扣一期之利息，而取得與原本
   顯不相當之重利；並由借款者自行提供甲○○與所借款項相同金額之支票抵押；
   或由甲○○提供本票供借貸者簽寫所借相同金額兩倍之本票交甲○○以供抵押；
   另由綽號「阿輝」之男子與莊姓男子或丙○○等人則負責從事向借貸者收取本金
   或利息，或接聽電話或填寫借貸者之資料（如記載於借款人姓名登記簿或記載於
   借款人姓名電話登記簿）；迄至八十七年一月二日下午三時五十五分許，經警在
   前開中和市○○路三七六號十一樓，當場查獲在場之甲○○和丙○○及無重利罪
   犯意聯絡之庚○○（庚○○被訴本件常業重利罪部分，另行判決無罪，詳如後述
   ）等人，並經警扣得甲○○所有如附表二編號一至三、六、九至十三、十五至十
   七、十九、二十、二十五、二十九、與三十中甲○○所有之萬泰銀行所用之一顆
   木頭印章及編號三十二所示，與綽號「阿輝」之男子與莊姓男子或丙○○等人共
   犯本件常業重利罪所用之物或預備共犯本件常業重利罪所用之物或共犯本件常業
   重利罪所得之物（詳如附表二備考欄所示，另附表二所示之編號所列之物，起訴
   書缺漏附表二）。
二、案經基隆市警察局報請臺灣板橋地方法院檢察署檢察官偵查起訴。
    理  由
壹、被告甲○○與丙○○二人有罪部分：
    一、右揭事實已據被告甲○○與丙○○二人分別於警訊和偵查中與本院調查及審
        理時供承不諱，且被告二人所共情節互核大致相符；並有被告甲○○於本院
        調查時所親筆書寫之自白書一張在卷可稽（見本院審判卷Ｃ卷第二十八頁）
        ；復有扣案甲○○所有如附表二編號一至三、六、九至十三、十五至十七、
        十九、二十、二十五、二十九、與三十中甲○○所有之萬泰銀行所用之一顆
        木頭印章及編號三十二所示，與綽號「阿輝」之男子與莊姓男子或丙○○等
        人共犯本件常業重利罪所用之物或預備共犯本件常業重利罪所用之物各在卷
        足稽；再上揭經警扣得甲○○所有共犯本件常業重利罪所用之物或預備共犯
        本件常業重利罪所用之物或共犯本件常業重利罪所得之物，亦經本院逐一勘
        驗明確，記明筆錄在卷；並制有勘驗筆錄在卷足憑（見本院審判卷Ａ卷第五
        十一頁至五十三頁；同上Ｃ卷第五十五頁至六十二頁）。
    二、被告甲○○係利用借款人因急迫急需用錢週轉或應急之際，約定每借貸一萬
        元款項與該借款者，以每十天為一期，收取一千五百元或二千元不等之利息
        ，並預扣一期之利息等情，業據其於本院調查時供承明確在卷（同上Ａ卷第
        三十一頁背面，第三十二頁；同上Ｃ卷第二十八頁）；依此推算被告甲○○
        每日收取之利息最少為一百五十元；每個月之利息則為四千五百元，一年即
        高達五萬四千元，而為本金一萬元之五點四倍；可見被告甲○○所收取之利
        息除了超過民法第二百零五條規定之年息百分之二十之最高限制外，更甚超
        過民間計算之三分利；由此可見被告甲○○與丙○○二人顯然取得與原本顯
        不相當之重利；又被告甲○○自八十六年六、七月間開始，即僱請該綽號「
        阿輝」之男子與莊姓男子經營地下錢莊，共同從事高利貸放款業務；嗣該綽
        號「阿輝」之男子與莊姓男子離職後，甲○○隨後於同年十月間某日起，亦
        以每月新台幣（下同）三萬元故僱請丙○○共同從事高利貸放款業務；迄至
        八十七年一月二日下午經警查獲為止；渠等從事借款貸放之重利業務時間甚
        長（被告甲○○之時間長達七、八個月之久），且貸放款項與借貸者散居臺
        北縣境內各主要鄉鎮城市，並有如附表一所示之借款人如鄒秀、詹燕忠、謝
        金龍等多達五十人左右，可謂人數眾多；由此足認被告甲○○與丙○○二人
        等顯係以貸放高利貸為生並均以之為常業至明。
    三、故被告之辯護人雖辯稱：（一）、被告甲○○並不知借款人之借款用途，雙
        方民事借貸之發律關係，主觀上自不符合「乘人急迫」之犯罪構成要件；又
        借款人之借款用途係使用於何處，客觀上有無緊急迫切之情況，攸關被告有
        無構成重利罪責，倘借款人之借款目的係使用於個人日常零用，或非迫切性
        之需要，甚至使用於賭博等不法情事，能否謂有急迫情形即有疑問；況本件
        除借款人己○○出庭作證有向被告甲○○借款外，並無任何借款人出面指證
        被告有何乘人急迫之情事，故被告之行為實無從構成重利罪責。（二）、被
        告丙○○雖受僱於被告甲○○，惟其工作性質係依據甲○○之指示，向客戶
        收取款項，被告甲○○僅知被告丙○○係為其收取貨款，被告丙○○對於甲○○與借款人接洽之細節均不知情，且其大部分時間均在外活動，鮮少停留
        於辦公室內，況受僱時間又僅一個多月，故其對於被告甲○○經營貸放業務
        有無乘人急迫、輕率、無經驗等情事，皆不知情；公訴人認為被告丙○○有
        重利犯行，實有誤會；各等語。
    四、本院調查結果認為辯護人所辯不足採之理由如下：
       （一）、被告甲○○係利用借款人因急迫急需用錢週轉或應急之際，約定每
               借貸一萬元款項與該借款者，以每十天為一期，收取一千五百元或
               二千元不等之利息，並預扣一期之利息等情，業據其於本院調查時
               供承明確在卷（同上Ａ卷第三十一頁背面，第三十二頁；同上Ｃ卷
               第二十八頁）；此外復經證人即前開借款人己○○除於警訊中指述
               每借貸一萬元款項，以每十天為一期，每期支付利息二千元；向該
               錢莊借款三十萬元，每十天六萬元利息等語明確外（同上審判卷Ａ
               卷第一○一頁）；並於本院調查時證稱：【我公司向外面標工程，
               為付押標金以及材料款，而之前開票向親友調錢之支票已到期，為
               怕公司支票跳票，信用不好不得已才向錢莊借錢】（同上Ｂ卷第五
               十五頁），【看中國時報所登之廣告欄，再打電話去借錢】，【問
               我需要多少，我說要借三十萬元，對方就送錢到我公司來（新莊市
               ○○○路六十六號），我公司叫永得利水電工程公司，因我公司銀
               行信用很好，我只開予對方我個人支票，借十萬元，每天利息二千
               元，每十天一期，利息六萬元先扣，我只拿到二十四萬元】（同上
              Ｂ卷第五十三頁背面，第五十四頁）；【我記得丙○○是第一次到】
              （同上Ｂ卷第五十五頁），各等語明確在卷。
       （二）、被告甲○○既已從事經營地下錢莊借款貸放之重利業務時間時間長
               達七、八個月之多，且貸放款項與借貸者散居臺北縣境內各主要鄉
               鎮城市，並有如附表一所示之借款人如鄒秀、詹燕忠、謝金龍等多
               達五十人左右，可謂人數眾多，已如前述；而被告丙○○在未受僱
               於被告甲○○之前，與甲○○彼此之間原係朋友；隨後則受僱於被
               告甲○○負責從事向借貸者收取本金或利息，或接聽電話或填寫借
               貸者之資料（如記載於借款人姓名登記簿或記載於借款人姓名電話
               登記簿）時間亦有三、四個月之久等情事，亦已據前述；則被告陳
               秋遠本人豈會不知被告甲○○係從事經營地下錢莊借款貸放之重利
               業務？再就社會常情和一般社會客觀經驗而言，被告甲○○既係從
               事經營地下錢莊借款貸放之業務，豈會不知一般之地下錢莊之開設
               ，均是為應付一般缺錢應急或急需週轉之一般借貸者而出借予款項
               ，然後再向借貸者收取高額之利息；且被告甲○○從事上開借款業
               ，約定每借貸一萬元款項與該借款者，以每十天為一期，收取一千
               五百元或二千元不等之利息，並預扣一期之利息等情，亦據被告吳
               茂昌供承明確在卷，已如前述；就此可見被告甲○○借貸款項與一
               般借貸者，顯然已獲取高額之暴利極明；由此可見被告甲○○應確
               實知悉該一般借貸者，在客觀上實際係無法向一般親朋好友或金融
               行庫借得款項之故，嗣因缺錢應急或急需週轉，於不得已之情況下
               ，才會向被告甲○○所經營之該種地下錢莊業者借貸款項；而被告
               丙○○既係受僱於被告甲○○，依一般社會經驗和常情客觀判斷，
               其對於被告甲○○從事經營貸放業務，豈會不知一般借貸者，在客
               觀上實際係無法向一般親朋好友或金融行庫借得款項之故，嗣因缺
               錢應急或急需週轉，於不得已之情況下，才會向被告甲○○所經營
               之該種地下錢莊業者借貸款項。
      （三）、 本件經警查扣有如附表一所示之借款人鄒秀、詹燕忠、謝金龍等人
               ，有被告甲○○與丙○○二人於本院調查中親筆書寫之借款人名單
               在卷足證（同上Ａ卷第七十九頁），並有如附表二編號一、二所示
               之借款人姓名登記簿一本與借款人姓名電話登記簿四本各扣案可稽
               ；本院為期將上開借款人逐一傳訊到庭，以期明瞭被告甲○○所犯
               本件重利罪之案情，嗣經本院指揮基隆市警察局刑警隊小隊長許振
               昌和丁○○等人將前開被告甲○○與丙○○二人所親筆書寫之借款
               人名單與上揭扣案之借款人姓名登記簿一本與借款人姓名電話登記
               簿四本連同被告甲○○與丙○○二人予以訊問比對，藉以查出借款
               人之真正電話號碼與地址，俾供本院傳訊該借款人；惟前開借款人
               姓名電話登記簿上所記載之電話號碼已由被告甲○○事前將該所記
               之電話號碼予以加減號，故上開電話登記簿上所記載之電話號碼並
               不正確，業據被告甲○○於警訊中供稱明確（同上Ｃ卷第二十五頁
               ）；致上開刑警隊小隊長乙○○和丁○○等人無法查出借款人之真
   正電話號碼致無從訊問等情，亦據證人乙○○和丁○○二人於本院
               調查時證稱明確（同上Ａ卷第八十七頁背面、第八十八頁）。本院
               除另於前開扣案如附表二編號四所示之二張支票中之一張即借款人
               己○○所簽發之支票，指揮前開刑警隊小隊長乙○○和丁○○等人
               予以查出該己○○真正電話號碼與地址，並予以傳訊已見前述外；
               其餘借款人之電話號碼已由被告甲○○予以加減號，致無從查出真
               正電話號碼，故無法再予傳訊前開如附表一所示之借款人鄒秀、詹
               燕忠、謝金龍等人（其中之借款人己○○已被查出並予傳訊），惟
               本院已盡調查之能事，併此敘明。
    五、綜上調查，本件除已據被告甲○○與丙○○二人別於警訊和偵查中與本院調
        查及審理時供承明確在卷外，並有被告甲○○於本院調查時所親筆書寫之自
        白書一張在卷可稽；復有扣案甲○○所有如附表二編號一至三、六、九至十
        三、十五至十七、十九、二十、二十五、二十九、與三十中甲○○所有之萬
        泰銀行所用之一顆木頭印章及編號三十二所示，與綽號「阿輝」之男子與莊
        姓男子或丙○○等人共犯本件常業重利罪所用之物或預備共犯本件常業重利
        罪所用之物或共犯本件常業重利罪所得之物各在卷可證；且經證人即借款者
        己○○於警訊中及本院證述明確，均已如前述；可見本件被告甲○○與丙○○二人確有乘人急迫之情事，取得與原本顯不相當之重利，而均有構成重利
        罪責；故前揭辯護人所辯，認為被告甲○○與丙○○二人實無從構成重利罪
        責云云，自不足取。本件事證明確，被告甲○○與丙○○二人重利罪之犯行
        均應堪認定。
   六、按刑法上規定之常業罪，只須有賴某種犯罪為業之意思，而有事實之表現為
       已足，不以藉該犯罪為唯一生存者為必要，縱令尚有其他職業，亦無礙成立
       常業罪；本件被告甲○○係自八十六年六、七月間起開始從事經營借款貸放
       之重利業務，迄至八十七年一月二日經警查獲為止，達七、八個月之久，；
       另被告丙○○係自八十六年十月間某日起受被告甲○○僱請從事借款貸放之
       重利業務，迄至八十七年一月二日經警查獲為止，亦有三、四個月之久等情
       事均已如前述；被告二人從事借款貸放之重利業務時間甚長且人數眾多，足
       認被告二人顯係以貸放高利貸維生，並均以之為常業至明。核被告甲○○與
       丙○○二人所為，均係犯刑法第三百四十五條之常業重利罪。被告甲○○與
       綽號「阿輝」之男子及莊姓男子間，自八十六年六、七月間起至八十六年十
       月間某日止；另被告甲○○與被告丙○○間，自八十六年十月間某日起，至
       八十七年一月二日止，彼此間互有犯意聯絡與行為分擔，均為共同正犯；另
       公訴人僅起訴認為被告甲○○僅係自八十六年九月出開始經營借款貸放重利
       之業務之事實；其餘前開被告甲○○自八十六年六、七月間起開始僱請綽號
       「阿輝」之男子與莊姓男子從事經營借款貸放之重利業務，迄至八十六年十
       月間某日止；及公訴人就如附表一所示之借款人除謝金龍外，其餘如附表一
       所示之借款人鄒秀、詹燕忠等人向被告甲○○借取高利貸等之事實均漏未予
       以起訴；惟查上開漏未起訴之常業重利罪之事實，因與被告二人所犯已起訴
       本件共同常業重利罪事實部分均屬實質上一罪之關係，本院自得均並予審判
       ，併此敘明。爰審酌被告甲○○與丙○○二人之品行（被告甲○○與丙○○
       各有如事實欄所述之犯罪科刑執行情形，此有台灣高等法院檢察署刑案紀錄
       簡覆表一紙在卷可憑，惟均不構成累犯），與被告二人經營地下錢莊，從事
       借款貸放之重利業務時間甚長；除擾亂社會經濟秩等，且又獲取極高昂之利
       息，嚴重剝削借款人利益，極易製造社會問題和被告犯罪動機、目的、手段
       、智識程度、犯罪情節且被告甲○○係經營地下錢莊，從事借款貸放之重利
       業務之主要負責人及被告二人犯後態度良好，坦承犯行等一切情狀，分別量
       處如主文所示之刑，以示懲儆。另查被告丙○○僅係受僱於被告甲○○，並
       非本件常業重利罪之主要負責人；且其受僱請從事借款貸放之重利業務時間
       僅有三、四個月；其雖有如事實欄所述之犯罪科刑執行情形，惟其於有期徒
       刑執行完畢後，五年內未曾受有期徒刑以上刑之宣告，有前揭刑案紀錄簡覆
       表在卷足憑；其經此偵審教訓後，當知所警惕應無再犯之虞，本院認被告丙○○所受本件之宣告刑以暫不執行為適當，爰併與宣告緩刑五年，以勵來玆
       ，併啟自新。
   七、扣案如附表二編號一至三、六、九至十三、十五至十七、十九、二十、二十
       五、二十九、與三十中甲○○所有之萬泰銀行所用之壹顆木頭印章及編號三
       十二所示之物，均為被告甲○ ○所有而與綽號「阿輝」之男子與莊姓男子或
       丙○○等人共犯本件常業重利罪所用之物或預備共犯本件常業重利罪所用之
       物或共犯本件常業重利罪所得之物（詳如附表二備考欄所示），已據被告甲○○與丙○○二人於本院調查時供稱明確在卷（同上Ｃ卷第五十五頁至第六
       十二頁）均依刑法第三十八條第一項第二款宣告沒收之；其餘扣案如附表二
       編號四至五、七至八、十四、十八、二十一至二十四、二十六至二十
       八、三十一及三十中所示之甲○○所有之一顆黑色塑膠質之郵局用之印章（
       外殼係黑色塑膠盒）等物品，被告甲○○於本院調查勘驗時均否認與本件常
       業重利罪有關，且又無法證明上開物品確係供本件常業重利罪所用之物或供
       預備犯本件常業重利罪所用之物，故均不予宣告沒收；又前開扣案如附表二
       編號二十九所示之款項新台幣五十五萬三千五百五十五元部分，被告甲○○
       雖辯稱其中之四十萬元係標會所得之款項，其餘之款項才是犯本件常業重利
       罪所得之款項云云；惟查被告甲○○並不能就該四十萬元之款項提出證據證
       明係標會所得之物，故其所辯自無足取；本院認為就扣案如附表二編號二十
       九所示之款項新台幣五十五萬三千五百五十五元部分，應係均為被告甲○○
       犯本件常業重利罪所得之款項，故亦應予宣告沒收，合併敘明。
貳、被告庚○○無罪部分：
    一、公訴意旨略以：甲○○（涉犯本件常業重利罪已另行判決有罪）基於以重利
        放款為業務之犯意，自民國八十六年九月初起，在台北縣中和市○○路三七
        六號十一樓，由甲○○持有游陳輝、戊○○等人之銀行存摺或印章，作為借
        放貸現金或支票提領、兌現之用，非法經營資金放貸業務，另於同年十月初
        起，分別僱請丙○○（涉犯本件常業重利罪已另行判決有罪）與被告庚○○
        基於同前之犯意聯絡，由丙○○負責向借款人收、放款項及接聽電話等工作
        ，庚○○則出面向中華電信公司申請﹃00000000、00000000、00000000、
        00000000、00000000、00000000、00000000、00000000、00000000、
        00000000、 00000000、00000000、00000000、00000000、00000000、
        00000000、00000000﹄等十七支電話號碼及﹃000000000、000000000、
        0000000000、0000000000、000000000、0000000000﹄等六支行動電話，供
       吳某或用以刊登廣告如﹃小額借款，電話0000000、0000000、0000000﹄或供
       轉接或直接聯繫借款人之用，並乘借款人謝金龍等人急迫輕率無經驗之際，
       分別貸予金錢，約定每借貸一萬元，每十天收取一千五百元而取得與原本顯
       不相當之重利，迄至八十七年一月二日下午三時五十五分許，在台北縣中和
       市○○路三七六號十一樓，查獲在場人甲○○與丙○○及被告庚○○等人，
       並起出如附表所示之物（起訴書缺漏附表）。因認被告庚○○涉有犯刑法第
       三百四十五條之常業重利罪嫌云云。
    二、按犯罪事實應依證據認定之，無證據不得推定其犯罪事實，刑事訴訟法第一
        百五十四條定有明文；又認定不利於被告之事實，須依積極證據，茍積極證
        據不足為不利於被告事實之認定時，即應為有利於被告之認定，更不必有何
        有利之證據，最高法院三十年上字第八一六號著有判例可資參照。按公訴人
        認為本案被告庚○○涉犯有前開常業重利罪嫌，無非係認為上揭常業重利罪
        之犯罪事實，業據同案被告甲○○供承在卷，且有如附表（起訴書缺漏附表
        ）所示之現金、借款人資料、支票、本票、存摺及電話費收據及帳單等物在
        卷可憑。觀諸被告甲○○等人持有多本存摺；申請使用之電話多達二十餘線
        ，復以登報方式招攬客戶等情觀之，其等顯有以經營地下錢莊為常業之事實
        ；因而認為被告庚○○涉犯有本件常業重利罪嫌云云。
    三、本件訊據被告庚○○堅決否認涉犯有前揭常業重利罪之犯行，辯稱：（一）
        伊並未受同案被告甲○○僱請，亦未參與本件常業重利罪之犯行；伊是於為
        警於被告甲○○前開中和市○○路三七六號十一樓處所查獲之當日即八十七
        年一月二日中午十二時左右去找朋友即被告甲○○借用車子。（二）、前開
        【00000000、00000000】號等二支電話號碼原來係伊本人申請使用，因伊自
        中和市欲搬至土城市時，本來要將上開二支電話號碼移機，當時被告甲○○
        曾經請伊順便幫忙代為申請電話，後來因被告甲○○表示家裡要使用，伊乃
        乾脆將上開二支電話號碼無償移轉交付甲○○使用；伊並不知尚有其餘十五
        支電話號碼，亦不知誰在使用；當時伊並不知道被告甲○○有從事經營高利
        貸之事；伊本來要辦理過戶，因當（八十七）年九月二十餘日，伊祖父病重
        身亡去世很忙，故後來亦忘記辦理該二支電話之過戶手續。（三）、上開借
        給被告甲○○之前揭二支電話號碼，由電信局寄送帳單給伊本人後，再由伊
        將帳單交給被告甲○○去繳納。伊並未代被告甲○○出面向中華電信公司申
        請前開其餘十五支電話號碼；亦未申請上揭六支行動電話供被告甲○○用以
        刊登廣告，從事經營常業重利罪之犯行；各等語。被告庚○○之辯護人亦辯
        護略稱：（一）、被告庚○○於為警查獲當日，係至被告甲○○前開處所欲
        向被告甲○○借用車子，準備參加其祖父過世百日之儀式，而其本人之自用
        小客車當時則仍在修車廠修理；上開情形同案被告甲○○與丙○○曾於警訊
        和鈞院調查時供述明確，並有死亡證明書影本與修車廠之估價單影本可證。
        （二）、被告庚○○並未與同案被告甲○○共同經營常業重利罪之犯行，當
         時只是欲向同案被告甲○○借車，故正好停留於現場；本案經警扣案之四
         本電話簿，只要有參與借款業務之人，均會分擔書寫工作；然而均無被告
         庚○○之筆跡，足見被告庚○○確無參與貸放業務。（三）、證人己○○
         於八十八年五月二十四日庭訊時，指證被告甲○○與庚○○於其第三次借
         款時，有向該證人己○○收取利息云云；惟該證人己○○所供第三次借款
         時間為八十七年四月間；而被告等人係於八十七年一月二日下午三時五十
         五分許為警查獲，查獲之後被告甲○○即未再經營貸放業務；是以證人劉
         景誌所供與事實有所出入，故該證人於鈞院該次庭訊之指證顯有瑕疵，實
         不足為不利於被告之認定；各等語。
    四、 本院經調查結果認為被告庚○○並不構成公訴人所指訴本件常業重利罪之
         理由如下：
         （一）、本件被告庚○○於為警查獲自警訊至偵查中與本院調查及迄至審
                 理時，除供承前開00000000與00000000號二支電話號碼原本為其
                 本人所申請使用，嗣因伊自中和市欲搬至土城市時，本來要將上
                 開二支電話號碼移機，惟當時被告甲○○曾經請其順便幫忙代為
                 申請電話，隨後因被告甲○○復表示家裡要使用，故庚○○乃將
                 上開二支電話號碼無償移轉交付甲○○供其私人日常生活家務使
                 用外；並謂有供承有與同案被告甲○○共同從事經營地下錢莊貸
                 放高利貸之常業重利犯行；此有被告庚○○之警訊和偵查及本院
                 刑事卷宗筆錄各在卷可稽。
         （二）、同案被告甲○○於為警查獲自警訊至偵查中與本院調查及迄至審
                 理時，均一致供承被告庚○○並未共同參與從事經營地下錢莊貸
                 放高利貸之常業重利犯行，並於警訊中供稱被告庚○○係至其處
                 所欲借車回南部；且經警扣案附表二所示之編號一與二之一本借
                 款人姓名登記簿和其中二本借款人姓名電話登記簿之筆跡均為被
                 告甲○○本人與同案被告丙○○所寫之筆跡；其餘二本借款人姓
                 名電話登記簿之筆跡則為另二名於八十六年九月初及九月底之離
                 職員工（即前開綽號「阿輝」之男子及莊姓男子）所書寫之筆跡
                 （見偵查卷第八頁、九頁、十頁、五十五頁背面）；又被告樊進
                 財並未幫忙代被告甲○○向中華電信公司申請前開其餘十五支電
                 話號碼；亦未申請上揭六支行動電話供甲○○經營地下錢莊；且
                 被告庚○○亦非被告甲○○所僱請並幫忙揭聽電話以從事高利貸
                 之貸放業務等情，亦據同案被告甲○○於於本院調查與審理時供
                 稱明確在卷（本院刑事卷Ａ卷第三十三頁正面與背面、Ｂ卷第四
                 十八頁正面、Ｃ卷第九十一頁正面）。從而公訴人起訴書認為同
                 案被告甲○○供承在卷云云，應係指被告甲○○本人供承其與同
                 案被告丙○○共同經營本件常業重利罪之犯罪事實在卷而已；本
                 件被告庚○○有關是否與同案被告甲○○共同經營本件常業重利
                 罪之犯情，顯然並未據同案被告甲○○供承在卷至明；可見公訴
                 人就本件被告庚○○是否確與同案被告甲○○共同經營本件常業
                 重利罪之犯行，似乎尚未明確指證。
         （二）、同案被告丙○○於為警查獲後於警訊迄至偵查中，僅供承其本人
                 係受同案被告甲○○所僱請，負責接聽借貸者之電話並向借貸者
                 收取本金與利息；惟並未供承本件被告庚○○確有受同案被告吳
                 茂昌之僱請，負責接聽借貸者之電話並向借貸者收取本金與利息
                 ；亦未供承被告庚○○有參與本件常業重利罪之犯行等情，此業
                 據同案被告丙○○於警訊和偵查中供稱明確，並有該警訊與偵查
                 筆錄各在卷可稽；再被告丙○○於本院調查時亦供承只有同案被
                 告甲○○與其本人經營上開地下錢莊常業重利之犯行，被告樊進
                 財並未受同案被告甲○○僱請，幫忙接聽電話參與經營地下錢莊
                 業務等情節，復據被告丙○○於本院調查時供稱明確在卷（本院
                 刑事卷Ａ卷第三十四頁正面與背面）；復於本院審理時供稱【只
                 有我與甲○○在從事高利貸的事，吳是老闆，我受僱於他（即吳
                 茂昌），一個月薪水三萬元。庚○○是被警察查獲那天來找我們
                 ，是向甲○○借車子回嘉義，他（即庚○○）平時很少過去我們
                 那一邊。】等語明確在卷（本院刑事卷Ｃ卷第九十一頁正面）。
                 就同案被告丙○○所調查之供詞而言，應可明瞭本案被告庚○○
                 並未受被告甲○○僱請幫忙接聽電話，亦未共同參與經營地下錢
                 莊之常業重利之犯行至明。
         （三）、又上開除00000000號與00000000號二支電話號碼確實為本案被告
                 庚○○所申請而交由被告甲○○個人家庭日常生活使用，名義上
                 仍登記為被告庚○○所有，尚未辦理移轉過戶為被告甲○○個人
                 名下，業據被告庚○○前開辯詞外；至於其餘【00000000、
                 00000000、00000000、00000000、00000000、00000000、
                 00000000、00000000、00000000、00000000、00000000、
                 00000000、00000000、00000000、00000000】等十五支電話號碼
                之申請名義人則並非登記為被告庚○○之名義，亦無登記為被告吳
                茂昌個人名義所有；而是登記為第三人鄭正泉、戊○○、姜乃仁、
                蔡進量、王智雄及林素雅等人名義所有，此有中華電信股份有限公
                司臺灣北區電信分公司，八十七年十一月二日，八七，行九八，一
                二四八號函附附件電話客戶資料一紙在卷可稽（同上刑事卷Ａ卷第
                六十八頁第六十九頁）；再前述【000000000、000000000、
                0000000000、0000000000、000000000、0000000000】等六支行動
                電話號碼之申請名義人亦非登記為被告庚○○之名義，亦無登記為
                被告甲○○個人名義所有；而是登記為第三人吳國元、陳怡年、黃
                俊雄、李明達、蔡秀娟及林羿杉等人名義所有，此亦有上揭臺灣北
                區電信分公司之行動電話客戶資料一紙在卷足憑（同上刑事卷Ａ卷
                第七十頁），與同上中華電信股份有限公司臺北東區營運處服務中
                心，八十七年十一月十一日，東服（函）字第二七六號文（行動電
                話租用戶資料）一張在卷可證。由此可知公訴人起訴書指稱【樊進
                財則出面向中華電信公司申請（00000000、00000000、00000000
                、00000000、00000000、00000000、00000000、00000000、
                00000000、00000000、00000000、00000000、00000000、00000000
                00000000、00000000、00000000）等十七支電話號碼及（
                000000000、000000000、0000000000、0000000000、000000000
               、0000000000）等六支行動電話，供吳某或用以刊登廣告如「小額
               借款，電話0000000、0000000、0000000」或供轉接或直接聯繫借款
               人之用】云云，顯然與實情不符，自不足資為本案被告庚○○被訴
               常業重利罪之有罪依據。
        （四）、本院指揮前開刑警隊小隊長乙○○和丁○○等人依前開扣案如附表
                二編號四所示之二張支票中之一張即借款人己○○所簽發之支票，
                予以查出該己○○真正電話號碼與地址，並經由該移送機關對該借
                款人即證人己○○訊問其本人如何向地下錢莊借取高利貸，且由移
                送機關提示本案被告庚○○與被告甲○○及被告丙○○等三人之照
                片供該證人己○○予以指認；該證人己○○於警訊中亦僅供稱【借
                款給我的人我不知道，依警方所提供之照片，其他丙○○即是送借
                款金額給我之人】等語明確，並指認被告丙○○之照片至明等情各
                在卷（同上刑事卷Ａ卷第一○一頁背面；第一○三頁正面）；並未
                供稱或指認本案被告庚○○有送借款金額給其本人或向其收取本金
                或利息等情；由此可見本案被告庚○○確實應未受被告甲○○僱請
                幫忙接聽電話或代甲○○向借款人收取本金或利息，亦未共同參與
                經營地下錢莊之常業重利之犯行應可認定。
        （五）、再者，證人己○○雖於警訊中亦僅供稱【在元月三日（即八十七年
                一月二日為警查獲之翌日）時該地下錢莊的人又向我索討我借款的
                金額參拾萬元，對方告訴我抵押我抵押的支票遺失我就拿參拾萬元
                還他們】等語云云；惟查證人己○○於警訊所稱八十七年元月三日
                當日，被告甲○○與被告丙○○及本案被告庚○○等三人正好被羈
                押由檢察官訊問中，依常情自不可能於八十七年元月三日當天再去
向證人即借款人己○○索討借款金額參拾萬元，此有偵查筆錄在卷
                可稽（見偵查卷第四十二頁至第四十五頁）；又證人己○○於本院
                調查時，雖證稱事後第二次即八十七年三月中旬與第三次即八十七
                年四月中旬，相片上之甲○○與庚○○曾經到過其上開新莊市○○○路六十六號，永得利水電工程公司工廠收取利息云云（本院Ｂ卷
                第五十四頁至第五十六頁）；惟上開情事均為被告甲○○與庚○○
                等二人所否認；且被告庚○○於上開八十七年二月、三月與四月均
                受僱於優美股份有限公司等情，業經本院指揮前開刑警隊小隊長許
                振昌至前開優美股份有限公司查證屬實，並有被告庚○○於優美股
                份有限公司上下班之卡片影本在卷可證（本院刑事卷Ｃ卷第一○四
                頁、第一○七頁至第一○九頁）；由上開調查說明，可見證人劉景
                誌於上揭警訊中之部分供詞及其於本院調查時之前述證詞，因均與
                實情不符，故難以採信，併此敘明。
    五、綜上調查，可見本件被告庚○○前開辯詞與辯護人所辯應可採信；本案經查
        無積極確切之事證足以證明被告庚○○確有公訴人所指訴之常業重利罪犯行
        ；此外本院依職權調查之結果又查無其他確切之事證足認被告有何其他常業
        重利罪之犯行，因不能證明被告庚○○犯罪，自應諭知其為無罪之判決。
據上論斷，應依刑事訴訟法第二百九十九條第一項前段，第三百零一條第一項、刑法
第二十八條、第三百四十五條、第七十四條第二款、第三十八條第一項第二款，第三
款，罰金罰鍰提高標準條例第一條前段，判決如主文。
本案經檢察官潘翠雪到庭執行職務。
中      華      民      國      八十九      年      一    月  二十五    日
                                        臺灣板橋地方法院刑事第一庭
                                              法  官    陳  坤  地
右正本證明與原本無異。
如不服本判決，應於判決送達後十日內向本院提出上訴狀 (應附繕本) ，上訴於
臺灣高等法院。
                                              書記官    鄔  維  玲
中      華      民      國      八十九      年      二    月   二十九  日
附錄本案論罪科刑法條全文：
刑法第三百四十四條：乘他人急迫、輕率或無經驗，貸以金錢或其他物品，而取得與
                    原本顯不相當之重利者，處一年以下有期徒刑、拘役或科或併
                    科一千元以下罰金。
刑法第三百四十五條：以犯前條之罪為常業者，處五年以下有期徒刑、得併科三千元
                    以下罰金。


司法院資訊處製作；財團法人民間司法改革基金會備份。
